臺灣高等法院民事裁定
                                    101年度上易字第629號
抗  告  人  A01即000
代  理  人  邱子芸    
相  對  人  A02即000
上列當事人間返還不當得利事件，抗告人對於中華民國101年5月
16日臺灣新竹地方法院101年度訴字第168號第一審判決提起上訴
，相對人並為請求之減縮，本院改依家事非訟事件抗告程序處理
，裁定如下：
    主    文
抗告駁回。
第二審抗告程序費用（除減縮部分外）由抗告人負擔。
原判決所命抗告人給付之金額，減縮為抗告人應給付相對人新臺
幣柒拾柒萬零陸佰零壹元，及自民國一百零一年二月十六日起至
清償日止，按年息百分之五計算之利息。
    理  　由
一、按請求未成年子女扶養費事件因具有某程度訟爭性，且當事
    人或利害關係人對於程序標的有某程度之處分權，本質上為
    訴訟事件，惟其具有需迅速裁判以滿足受扶養人基本生活之
    特性，故民國（下同）101年6月1日施行之家事事件法第3條
    第5 項特予以非訟化，列為同項第12款之扶養事件。次按家
    事事件法施行前之訴訟事件，依家事事件法為家事非訟事件
    者，自該法施行後，應依該法所定之家事非訟程序處理之，
    上訴審亦同，家事事件法施行細則第10條定有明文。本件相
    對人於100年12月 29日依不當得利法律關係，對抗告人提起
    返還應分擔子女扶養費用之訴訟（見臺灣臺中地方法院( 下
    稱臺中地院)101年度家訴字第 38號卷(下稱臺中地院卷)第8
    至9頁、原審101年度審訴字第73號卷(下稱原審審訴卷)第77
    頁），經原審適用民事訴訟法規定，於家事事件法施行前之
    101年5月16日宣示判決，於法雖無不合，但抗告人對原判決
    聲明不服，於該法施行後之101年 6月7日上訴本院（見本院
    卷第 8頁），揆之首揭規定，即應由本院管轄並改依家事非
    訟程序處理，且將上訴人、被上訴人改列為抗告人、相對人
    ，合先敘明。
二、相對人於原審起訴主張：兩造原為夫妻關係，育有一名未成
    年子女甲○○（00年00月0日生，下逕稱甲○○），嗣兩造於97
    年 7月24日協議離婚，並約定對於甲○○權利義務之行使及負
    擔由伊任之。惟抗告人自甲○○出生起，即未盡扶養義務，亦
    未給付任何扶養費用，由伊獨自扶養甲○○，依行政院主計處
    公布之臺中縣家庭收支調查報告所示之平均每人月消費支出
    ，自90年11月 1日起至99年10月31日為止，抗告人應分擔甲
    ○○之扶養費用為88萬1040元，伊自得請求抗告人返還代墊其
    應分擔之扶養費用。爰依民法第 179條規定請求，並聲明：
    ㈠抗告人應給付伊88萬1040元，及自起訴狀繕本送達翌日起
    至清償日止，按年息5%計算之利息。㈡願供擔保，請准宣告
    假執行。
三、抗告人則以：相對人於兩造結婚後即同住於伊雙親家中，由
    雙親供應相對人及甲○○之生活費，相對人不得再請求甲○○扶
    養費用，又相對人自91年9月25日起即無故離家，94年5月 7
    日返家後不久又離家，不履行夫妻同居之義務，亦無由請求
    扶養費用，縱得請求，相對人於離家期間，既每月固定回家
    收取 1萬元，伊即無庸再為給付。況兩造離婚時，業協議由
    相對人行使及負擔對甲○○之權利及義務，伊當然無負擔扶養
    費用之義務等語，資為抗辯。
四、原審就相對人之請求，判決抗告人應給付相對人82萬8401元
    ，及自101年2月16日起至清償日止，按年息5%計算之利息，
    並就此為假執行之諭知，另駁回相對人其餘之訴及其餘假執
    行之聲請。抗告人就其敗訴部分，提起上訴，經本院改依家
    事非訟程序處理，並於本院聲明：㈠原判決關於命抗告人給
    付，及其假執行之宣告，暨訴訟費用部分均廢棄。㈡上廢棄
    部分，相對人在第一審之訴及假執行之聲請均駁回。相對人
    則為答辯聲明：抗告駁回（相對人就其敗訴部分未據聲明不
    服，已告確定，嗣並於抗告程序中就90年11月1日至94年9月
    24 日之不當得利，改為請求每月給付3000元，另捨棄94年4
    月1日至5月31日不當得利之請求(均屬減縮請求)，上開已確
    定及減縮部分均非本院審理範圍）。
五、按父母對於未成年之子女，有保護及教養之權利義務。對於
    未成年子女之權利義務，除法律另有規定外，由父母共同行
    使或負擔之。又扶養之程度，應按受扶養權利者之需要與負
    扶養義務者之經濟能力及身分定之。民法第1084 條第2項、
    第1089條第1項、第1119條定有明文。所謂保護及教養之權
    利義務，係包括扶養在內，由於此扶養義務係屬生活保持義
    務，是於婚姻關係存續中，因父母對子女之扶養費用（保護
    教養費用）係構成家庭生活費用之一部，故在父母對子女扶
    養費用義務之內部分擔上，係依家庭生活費用之法理，即由
    夫妻各依其經濟能力、家事勞動或其他情事分擔之，以資解
    決。準此，父母應依各自之資力，對未成年子女負扶養義務
    ，對於未成年子女之扶養費用均應分擔，未成年子女若由父
    母之一方單獨扶養者，自得依不當得利之規定，請求他方償
    還代墊其應分擔之扶養費用（最高法院92年度台上字第1699
    號判決意旨參照）。次按夫妻離婚者，對於未成年子女權利
    義務之行使或負擔，依協議由一方或雙方共同任之。未為協
    議或協議不成者，法院得依夫妻之一方、主管機關、社會福
    利機構或其他利害關係人之請求或依職權酌定之，且此項扶
    養義務，不因結婚經撤銷或離婚而受影響，民法第1055條第
    1項及第1116之2條亦有明文。是父母離婚後仍應依其經濟能
    力、身分及未成年子女之需要，共同對未成年子女負保護教
    養之義務。經查：
  ㈠兩造於90年11月20日辦理結婚登記，並育有00年00月0日出生
    之未成年子女甲○○，嗣兩造於97年7月24日協議離婚，並於
    同日辦畢離婚登記，迨99年2月1日，相對人與訴外人乙○○結
    婚，後於100年2月23日以法定代理人身分代甲○○與乙○○締結
    收養契約書，並經臺中地院100年度司養字第55號及100年度
    家抗字第9號裁定認可確定等情，為兩造所不爭執，且有戶
    籍謄本及臺中地院100年度司養字第55號、100年度家抗字第
    9號裁定可稽（見原審審訴卷第48、49頁，臺中地院卷第28
    至34頁），堪信為真實。
  ㈡相對人主張相對人應分擔兩造婚姻關係期間之甲○○扶養費用
    ，抗告人雖辯以兩造於結婚後即同住於其雙親家中，由雙親
    供給相對人及甲○○扶養費用，詎相對人於甲○○出生後不久之
    91年9月25日離家，其自無庸負擔其與相對人婚姻關係期間
    之甲○○扶養費用，又縱應負擔，亦每月支付相對人1萬元云
    云，復經相對人自陳其在 91年12月離家等語在卷（見原審
    卷第77頁反面）。惟兩造於婚後同住於抗告人家中，抗告人
    雙親已供應家庭生活費用乙節，未據抗告人為任何之舉證，
    又縱相對人違反同居義務，父母對未成年子女之扶養義務，
    既指因保護教養未成年子女所生之費用分擔，為父母對於未
    成年子女之生活保持義務，應供應未成年子女身分相當之全
    面需要，不以受扶養權利人與負扶養義務人同居一家為必要
    ，是抗告人對甲○○之扶養義務不因未與其同住而獲免除，其
    之此項抗辯自不可採。雖抗告人另稱其在相對人離家期間仍
    按月支付1萬元云云，既遭相對人否認，抗告人復未舉證以
    實其說，其所云已支付扶養費而相對人不得再為請求之詞，
    即屬無稽，亦非可採。故抗告人應分擔兩造婚姻關係存續期
    間之甲○○扶養費用。
  ㈢相對人又主張兩造雖已離婚，但抗告人既為甲○○之父親，對
    甲○○仍有扶養之義務，自應分擔扶養費用等語，抗告人則辯
    稱兩造協議離婚時，已約定由相對人行使及負擔對甲○○之權
    利及義務，自無庸負擔兩造協議離婚起至99年10月31日期間
    之甲○○扶養費用，並提出離婚協議書為證（見原審審訴卷第
    61頁）。惟細繹前開離婚協議書，尚乏就甲○○扶養費用分擔
    之約定，且如前所述，父母對未成年子女之扶養義務，不因
    離婚而受影響，則兩造關於甲○○之扶養費用之負擔，即應審
    酌甲○○之實際需要與兩造之經濟能力及身分定之。抗告人執
    前開離婚協議書，抗辯其無負擔甲○○扶養費之義務云云，亦
    非可採。抗告人仍有分擔其與相對人離婚後至99年10月31日
    止甲○○扶養費用之義務。
  ㈣至甲○○之扶養費用應如何分擔，相對人自陳其有固定收入，
    每月2至5萬元不等，抗告人亦表示收入約2萬7000元、2萬80
    00元（見原審審訴卷第78頁），惟經原審依職權調閱兩造財
    稅資料，相對人93年至99年間並無所得來源，抗告人則有股
    票之股利、薪資所得等收入（見原審審訴卷第 5至12頁、第
    15至22頁、第23至36頁、第39至46頁），抗告人之經濟能力
    顯較相對人優渥，相對人請求抗告人平均分擔甲○○扶養費，
    即非法所不許。又甲○○在新竹縣竹北市出生，於97年8月28
    日前戶籍均在新竹縣湖口鄉，97年8月28日遷居臺中縣太平
    市，有戶籍謄本可按（見原審審訴卷第48頁），是有關甲○○
    扶養費用之計算，在90年11月1日至97年8月31日期間，依行
    政院主計處公告家庭收支調查表之以新竹縣平均每人每月之
    消費支出為標準，在97年9月1日至99年10月31日期間以臺中
    縣平均每人每月之消費支出為標準（見臺中地院卷第21頁）
    ，堪稱合理。而原法院就甲○○每月所需之扶養費按前開標準
    消費支出為計算基礎，既為相對人所不爭執（見本院卷第67
    頁），且有利於抗告人，自應准許。惟相對人於本件抗告程
    序陳稱90年11月1日至91年4月30日共11個月期間之扶養費用
    改為請求每月3000元，並捨棄94年4月及5月二個月之扶養費
    用請求等語（見本院卷第90頁反面至91頁、第83至84頁），
    故相對人依民法第179條規定，請求抗告人返還應分擔之扶
    養費用，自82萬8401元減為77萬0601元（計算式如附表所示
    ），核屬有據，應予准許。
六、綜上所述，抗告人既未證明其雙親曾支付甲○○扶養費用，亦
    未能證明其於相對人離家期間按月支付1萬元，自堪認相對
    人已負擔超過其應平均負擔之數額。是則相對人依民法第17
    9 條規定，請求抗告人給付77萬0601元（相對人於本院減縮
    請求之金額），及自起訴狀繕本送達翌日即101年2月16日（
    見原審審訴卷第75頁）起至清償日止，按年息5%計算之利息
    ，為有理由，應予准許。原審判命抗告人如數給付（減縮部
    分除外），並為附條件之假執行宣告，於法並無不合。抗告
    意旨指摘原判決此部分不當，求予廢棄改判，為無理由，應
    予駁回。又相對人在本院已減縮其請求之金額，爰就原判決
    所命給付減縮為如主文第3項所示。
七、本件事證已臻明確，兩造其餘之攻擊與防禦方法，與未經援
    用之證據，經本院斟酌後，認與裁定結果並無影響，茲不一
    一論述，併此敘明。
八、據上論結，本件抗告為無理由，爰裁定如主文。
中　　華　　民　　國　 102　　年　　11　　月　　4 　　日
                    家事法庭
                        審判長法　官 郭瑞蘭
                              法　官 方彬彬
                              法　官 許純芳
正本係照原本作成。
不得抗告。
中　　華　　民　　國　 102　　年　　11　　月　　5 　　日

                              書記官 方素珍








附表：

時間 抗告人應分擔之扶養費用金額 90年11月 1日至91年 9月30日 3,000元× 11＝33,000元（註一） 91年10月 1日至91年12月31日 13,150元× 3÷ 2＝19,725元 92年 1月 1日至92年12月31日 13,929元× 12÷ 2＝83,574元 93年 1月 1日至93年12月31日 14,524元× 12÷ 2＝87,144元 94年 1月 1日至94年 3月31日94年 6月 1日至94年12月31日 17,360元× 10÷ 2＝86,800元（註二） 95年 1月 1日至95年12月31日 15,555元× 12÷ 2＝93,330元 96年 1月 1日至96年12月31日 16,090元× 12÷ 2＝96,540元 97年 1月 1日至97年 8月31日 18,985元× 8÷ 2＝75,940元 97年 9月 1日至97年12月31日 15,639元× 4÷ 2＝31,278元 98年 1月 1日至98年12月31日 15,110元× 12÷ 2＝90,660元 99年 1月 1日至99年10月31日 14,522元× 10÷ 2＝72,610元 合計 770,601元 註一：相對人改為請求抗告人每月分擔3000元，90年11月1日至91年9　　　月30日共11個月期間逕以每月3000元計算。註二：相對人捨棄94年4月1日至94年5月31日扶養費用請求，94年度　　　以10個月計算。